臺灣臺北地方法院刑事判決　　　　　　　　　　　　　九十一年度自字第四七五號
　　自　訴　人　乙○○
　　被　　　告　甲○○
右列被告因公然侮辱等案件，經自訴人提起自訴，本院判決如左：
    主      文
甲○○無罪。
    理      由
一、自訴意旨略以：緣自訴人乙○○因房屋使用糾紛對被告甲○○提起不當得利之民
    事訴訟，惟被告於民國九十一年七月三日，在鈞院三樓第二十二法庭九十一年度
    簡上字第三九八民事訴訟審理時，公然以「不安份、無賴、騙人、現在還在騙人
    」等語侮辱自訴人，並以「政府買的（系爭房地二樓）給你（自訴人）家人住，
    結果你沒有感謝人家（電信局），還告人家（電信局）」、「鄰居黃先生是他（
    自訴人）小時候的玩伴，帶著他哥哥（自訴人哥哥）到處打架，那時候他還跟不
    上」、「他給劉姓榮民五十多萬元，就把榮民給弄出去了，沒辦法，他（自訴人
    ）太厲害了，我們只知道這個榮民被趕走了（指趕出系爭房地二樓）」、「你爸
    爸是癌症死掉的，全部的人都知道」等不實事項，指摘足以毀損自訴人之名譽，
    而昧於房子係以新臺幣（下同）一百五十萬元售予劉姓榮民，自訴人之父親萬子
    忠確因憂勞過世之事實，因認被告涉犯刑法第三百零九條第一項之公然侮辱罪嫌
    及同法第三百十條第一項之誹謗罪嫌等語。
二、自訴人認被告涉犯公然侮辱、誹謗等罪嫌，係以中華血液基本會捐血積優狀、不
    動產買賣契約書等影本各一件及本院民事庭九十一年度簡上字第三九八號九十一
    年七月三日庭期錄音帶一捲而資為論據。
三、按犯罪事實應依證據認定之，無證據不得推定其犯罪事實。又不能證明被告犯罪
    者，應諭知無罪判決，刑事訴訟法第一百五十四條、第三百零一條第一項前段分
    別定有明文。次按刑法第三百零九條所謂之侮辱，係謂不指摘具體事實，以使人
    難堪為目的，而以言詞、文字、圖畫或動作，表示不屑、輕蔑或攻擊之意思，足
    以對於個人在社會上所保持之人格及地位達貶損其評價之程度，是若僅係出於怨
    懟氣慣之詞，應欠缺侮辱之犯罪故意。又意圖散佈於眾，而指摘或傳述足以毀損
    他人名譽之事者，為誹謗罪，刑法第三百十條第一項定有明文，即行為人知其所
    指出摘發或傳播轉述之具體事項，足以貶損他人名譽者，而仍意圖將具體事實傳
    播於不特定之人或多數人，使大眾知悉其內容而指摘或傳述之者，是構成誹謗罪
    ，其前提要件乃為須有毀損他人名譽之故意及將該具體事實傳播於不特定之人或
    多數人，使大眾知悉其內容之意圖。末按刑法同條第三項前段以對誹謗之事，能
    證明其為真實者不罰，係針對言論內容與事實相符者之保障，並藉以限定刑罰權
    之範圍，非謂指摘或傳述誹謗事項之行為人，必須自行證明其言論內容確屬真實
    ，始能免於刑責。惟行為人雖不能證明言論內容為真實，但依其所提證據資料，
    認為行為人有相當理由確信其為真實者，即不能以誹謗罪之刑責相繩，亦不得以
    此項規定而免除檢察官或自訴人於訴訟程序中，依法應負行為人故意毀損他人名
    譽之舉證責任，或法院發現其為真實之義務，司法院大法官會議釋字第五０九號
    解釋意旨參照。訊據被告固不否認有於右揭時、地表示如自訴意旨所稱之言詞，
    惟否認有何公然侮辱、誹謗之犯意，辯稱：我是出於訴訟上之自辯，為防衛自己
    的權利，我說自訴人小時候打架跟不上，是要說明房子產生糾紛時，他還很小，
    他不懂來龍去脈，我去找劉榮民問他為何搬走，他說自訴人給他五十萬元，我只
    是轉述給庭上，我說他爸爸死於癌症，他寫憂勞而死，太籠統了，我是為了駁斥
    上訴理由，不是基於惡意等語。
四、經查：
(一)被告坦承於九十一年七月三日本院民事庭九十一年度簡上字第三九八號不當得利
    事件開庭時曾陳稱如自訴意旨所稱之言詞，經本院調取上開庭訊錄音帶一捲當庭
    播放結果，被告當時係以被上訴人之身分，就法官所問有何答辯及意見？陳稱：
    「他說他是善意第三人，我可以舉證他不是善意第三人，... 我的違章建築是在
    六十一年蓋的，... 他不安份... 他決（絕）對是無賴性、惡意的第三人」、「
    他隔壁的黃先生是他小時候的玩伴，小時候的玩伴是帶著他哥哥到處打架，那時
    候他還跟不上」、「他給他五十多萬元，就把榮民給弄出去了，沒辦法，他太厲
    害了，... 我們只知道這個榮民被趕出去了」、「你說你爸爸是憂勞而死，你爸
    爸是癌症死掉，全部的人都知道... 」等語，此有本院勘驗筆錄一件在卷可按，
    則關於自訴人指稱被告有指摘「政府買的給你家人住，結果你沒有感謝人家，還
    告人家」等不實事項部分，應屬誤會。
(二)自訴人因房屋使用糾紛而對被告提起民事不當得利訴訟，自訴人不服該民事第一
    審判決而提起第二審上訴，經本院民事庭以九十一年度簡上字第三九八號審理中
    等情，為自訴人及被告所是認，則被告於九十一年七月三日以被上訴人身分應訊
    時陳稱「自訴人不是善意第三人、是惡意的第三人」等語，僅在說明自訴人就民
    事訟爭事實知情與否，因防衛自己之權利而做前開表示，且民法上所指「善意」
    、「惡意」，乃指「明知」或「不知」其情事之意，尚難謂此在客觀上已達於足
    以貶損自訴人社會上人格及地位評價之程度。再者，自訴人及被告對簿公堂之時
    ，焉有善語，而被告因歷經訟累而出口陳稱自訴人對其一再提起訴訟，係「不安
    份」、「無賴」等語，應係出於怨懟氣慣之詞，尚難認其在主觀上有侮辱自訴人
    之犯罪故意。
(三)自訴人否認被告所稱自訴人之兄小時候到處打架，自訴人那時候還跟不上等情，
    惟僅依自訴人所提之中華血液基金會捐血縝優狀一紙，尚不足證明被告所指摘者
    在客觀上為不實之事項而足以毀損自訴人之名譽，且縱其確屬不實之事項，但被
    告辯稱其陳述上開言語之目的係在說明房子發生糾紛時，自訴人年紀尚幼，不懂
    來龍去脈等語，則被告僅係出於訴訟上之自辯，其主觀上不具有貶損自訴人名譽
    之犯罪故意，應堪以採信。又自訴人於八十八年十二月三十日以一百五十萬元之
    代價向劉和興（即劉姓榮民）、陳訓忠買受前揭民事爭訟中之房屋之事實，有自
    訴人所提之不動產買賣契約書影本一紙在卷足憑，則該買賣契約之出賣人有二人
    ，自訴人是否確將買賣價金一百五十萬元全數給付劉姓榮民？抑或如被告所言，
    劉姓榮民僅拿到五十萬元？尚無從逕以該買賣契約書予以認定，自訴人亦未就此
    部分提出其他積極證據為證，故無法認定被告此部分之指述在客觀上係屬不實之
    事項，況被告係於本院民事庭審理時為說明房屋使用糾紛之來龍去脈，而為上開
    陳述，其在主觀上當應不具備毀損自訴人名譽之故意。至自訴人另稱其父萬子忠
    係因憂勞而死，被告指稱其父係死於癌症為不實事項等情，亦應由自訴人負舉證
    責任，本院無從僅憑自訴人片面之指述，逕認被告所言係屬不實。
五、綜上所述，被告雖於本院民事庭公開審理時，基於訴訟上之自辯而為上開陳述，
    然其目的既係在向承審法官說明其與上訴人即自訴人間糾紛之來龍去脈，尚難認
    其有何公然侮辱或誹謗之故意。此外，復查無其他積極證據足證被告有自訴人所
    指之公然侮辱或誹謗之犯行，揆諸首諸說明，自應為被告無罪判決之諭知。
據上論斷，應依刑事訴訟法第三百四十三條、第三百零一條第一項判決如主文。
中      華      民      國    九十一    年      七      月    三十一    日
                                    臺灣臺北地方法院刑事第五庭
                法  官  朱夢蘋
右正本證明與原本無異。
如不服本判決，應於判決送達後十日內，向本院提出上訴狀。
                                        書記官  周小玲
中      華      民      國    九十一    年      八      月       二     日
